臺灣新北地方法院民事裁定
110年度消債職聲免字第230號
聲  請  人  曾馨怡

代  理  人  賀華谷律師（法扶律師）
相  對  人  滙豐（台灣）商業銀行股份有限公司

法定代理人  麥康裕


相  對  人  國泰世華商業銀行股份有限公司

法定代理人  郭明鑑


相  對  人  聯邦商業銀行股份有限公司

法定代理人  林鴻聯
代  理  人  吳昶毅
相  對  人  遠東國際商業銀行股份有限公司

法定代理人  周添財


相  對  人  中國信託商業銀行股份有限公司


法定代理人  利明献


上列聲請人依消費者債務清理條例聲請免責事件，本院裁定如下
：
    主  文
曾馨怡應予免責。
    理  由
一、按法院為終止或終結清算程序之裁定確定後，除別有規定外
    ，應以裁定免除債務人之債務；法院裁定開始清算程序後，
    債務人有薪資、執行業務所得或其他固定收入，扣除自己及
    依法應受其扶養者所必要生活費用之數額後仍有餘額，而普
    通債權人之分配總額低於債務人聲請清算前2年間，可處分
    所得扣除自己及依法應受其扶養者所必要生活費用之數額者
    ，法院應為不免責之裁定，但債務人證明經普通債權人全體
    同意者，不在此限；債務人有下列各款情形之一者，法院應
    為不免責之裁定。但債務人證明經普通債權人全體同意者，
    不在此限：一、於七年內曾依破產法或本條例規定受免責。
    二、故意隱匿、毀損應屬清算財團之財產，或為其他不利於
    債權人之處分，致債權人受有損害。三、捏造債務或承認不
    真實之債務。四、聲請清算前二年內，因消費奢侈商品或服
    務、賭博或其他投機行為，所負債務之總額逾聲請清算時無
    擔保及無優先權債務之半數，而生開始清算之原因。五、於
    清算聲請前一年內，已有清算之原因，而隱瞞其事實，使他
    人與之為交易致生損害。六、明知已有清算原因之事實，非
    基於本人之義務，而以特別利於債權人中之一人或數人為目
    的，提供擔保或消滅債務。七、隱匿、毀棄、偽造或變造帳
    簿或其他會計文件之全部或一部，致其財產之狀況不真確。
    八、故意於財產及收入狀況說明書為不實之記載，或有其他
    故意違反本條例所定義務之行為，致債權人受有損害，或重
    大延滯程序。消費者債務清理條例（下稱消債條例）第132
    條、第133條、第134條分別定有明文。
二、查聲請人前依消債條例第151條規定具狀聲請清算，經本院
    以110年度消債清字第49號裁定自民國110年8月18日上午11
    時開始清算程序，嗣本院司法事務官以110年度司執消債清
    字第173號進行清算程序，聲請人除金融機構存款共計新臺
    幣（下同）183元外，未查得有其他清算財團財產，堪認聲
    請人之清算財團財產應不敷清償財團費用、財團債務、法律
    行為經撤銷或契約經終止或解除後所應負之償還義務以及裁
    定開始清算程序前6個月內本於勞動契約所積欠之工資，且
    相對人復不反對終止本件清算程序，故本院司法事務官乃於
    110年10月25日裁定終止本件清算程序，並已確定等情，業
    據本院調取110年度消債清字第49號（下稱清算卷）及110年
    度司執消債清字第1173號（下稱司執清卷）清算事件等卷宗
    核閱屬實。是依首開法律規定，本院即應審究本件聲請人是
    否應准予免責。
三、本院前分別於110年12月6日以新北院賢民溫110年度消債職
    聲免字第230號函，通知債權人即相對人就本院應否裁定聲
    請人免責一節陳述意見，並通知兩造於111年1月11日到庭陳
    述。茲將聲請人及其餘相對人之意見分述如下：
  ㈠聲請人表示略以：伊患有憂鬱症、強迫症，無法與陌生人正
    常溝通，以及大小便失禁等問題，致無法工作，每月收入僅
    依靠身心障礙者生活補助，扣除必要生活費用7,000元之基
    本生活開銷後，已入不敷出，不足額之部分皆由家人幫忙支
    應，故伊並無消債條例第133、134條規定之不免責事由，爰
    依法聲請裁定免責等語。
  ㈡相對人即債權人之意見：⒈債權人國泰世華商業銀行股份有限
    公司（下稱國泰銀行）表示略以：不同意聲請人免責，並請
    本院調查聲請人是否出國搭乘國內外航線至外、離島旅遊等
    資訊，而有消債條例第134條第4款不免責之事由等語。⒉債
    權人滙豐（台灣）商業銀行股份有限公司（下稱滙豐銀行）
    表示略以：不同意聲請人免責，並請本院調查聲請人有無消
    債條例第133條、第134條第4款不免責事由等語。⒊債權人遠
    東國際商業銀行股份有限公司（下稱遠東銀行）表示略以：
    不同意聲請人免責，並請本院詳查聲請人有無消債條例第13
    3條、第134條各款規定之不免責事由等語。⒋債權人中國信
    託商業銀行股份有限公司（下稱中信銀行）表示略以：不同
    意聲請人免責，並請本院查察聲請人有無消債條例第133條
    不免責之事由。另聲請人每月可處分所得扣除每月自己及應
    受其扶養者所需生活費後，已入不敷出，就超支部分聲請人
    應如何負擔，是否另有收入未列入財產及收入狀況說明書之
    情形，實有疑義，認聲請人有故意於財產及收入狀況說明書
    為不實際記載等情事，已然符合消債條例第134條第8款之規
    定，應為不免責裁定。本件債務人目前年約41歲，具工作能
    力及還款能力，債務人當竭力清償債務，以防止消債條例被
    濫用，阻礙社會經濟健全及影響債權人公平受償機會。請本
    院查察債務人是否有消債條例第134條各款不免責事由。⒌相
    對人聯邦商業銀行股份有限公司（下稱聯邦銀行）表示略以
    ：不同意聲請人免責，並請本院詳查聲請人有無消債條例第
    134條第2款、第7款、第8款規定之不免責事由等語。
四、本件聲請人前依消債條例規定，向本院聲請清算，經本院裁
    定自110年8月18日上午11起開始清算程序，是依消債條例第
    133條前段為不免責裁定之審查時，應以自本院裁定開始清
    算時起至裁定免責前之期間，認定聲請人有無薪資、執行業
    務所得或其他固定收入，扣除自己及依法應受其扶養者所必
    要生活費用之數額後仍有餘額，而普通債權人之分配總額低
    於債務人聲請清算前2年間，可處分所得扣除自己及依法應
    受其扶養者所必要生活費用之數額者之情形。經查：
  ㈠聲請人主張其自本院裁定開始清算程序後，並無工作收入，
    領有身心補助每月5,065元等語，業據其提出勞工保險被保
    險人投保資料表、107、108及109年度綜合所得稅各類所得
    資料清單、郵局存摺影本、中華民國人壽保險商業同業公會
    ─保險業通報作業資訊系統資料查詢結果表、新北市社會福
    利資格證明、亞東紀念醫院診斷證明書等件為證（見本院卷
    第54至69頁、第129至133頁、第85至87頁），並有勞動部勞
    工保險局函、新北市政府社會局函、本院公務電話紀錄在卷
    可稽（見本院卷第113至117頁、第135頁）。依新北市政府
    社會局函所示，聲請人自本院裁定開始清算程序（即110年8
    月18日）後，110年8月至11月領有身心障礙者生活補助5,06
    5元，自同年12月調整為8,836元，是聲請人自本院裁定開始
    清算程序後每月固定收入共計46,768元【計算式：5,065×4＋
    8,836元×3＝46,768】。又聲請人主張其每月必要生活支出為
    7,000元，並未超過新北市110年度最低生活費15,600之1.2
    倍即18,720元，應屬合理。承上，聲請人於開始清算程序後
    每月可處分所得扣除其每月必要生活費用後，已無餘額。是
    以，僅賴聲請人上開收入，顯不足維持聲請人之基本生活費
    用，更遑論有餘額清償債務。從而，聲請人於法院裁定開始
    清算程序後，雖有固定收入，然其每月收入扣除自己所必要
    生活費用之數額後並無餘額，核與消債條例第133條之要件
    ，並不相合，並無該條所規定之情節。相對人主張依消費者
    債務清理條例第133條之規定應不免責等語，自非可採。
  ㈡至相對人國泰銀行、滙豐銀行固主張聲請應依消債條例第134
    條第4款規定為不免責裁定等語。惟按修正前消債條例第134
    條第4款規定，債務人之浪費行為屬不免責之事由，實務上
    適用結果，債務人多因有此款事由而不獲免責，為免對債務
    人過度嚴苛，應予以適度限縮為消費奢侈商品或服務，並參
    照同條例第20條、第44條、第64條、第82條及第133條等規
    定，限於債務人於聲請清算前2年內，所為消費奢侈商品或
    服務、賭博或其他投機行為等不當行為，始足當之（消債條
    例第134條修正理由參照）。惟本件相對人皆未提出任何證
    據證明聲請人確有奢侈浪費或隱匿財產之事實，則相對人國
    泰銀行、滙豐銀行前開主張，自非可採。
  ㈢另相對人中信銀行、聯邦銀行主張聲請人有依消債條例第134
    條第8款規定而為不免責之裁定情形等語，惟聲請人失業無
    收入，業已不敷，而就其不足額部分，聲請人係陳稱係由其
    家人支應，非必然係有其他財產或收入之情況，相對人中信
    銀行、聯邦銀行既未就聲請人究竟有何隱匿財產或收入狀況
    之情事提出任何證據資料以供本院審酌，尚難據此即謂聲請
    人應有隱匿財產或收入而構成消債條例第134條第8款所定不
    應免責之情形存在，應認債權人此部分主張尚難採取。
  ㈣又消債條例關於清算程序係以免責主義為原則，不免責為例
    外，則各相對人如主張聲請人尚有消債條例第134條（其餘
    ）各款所定之行為，自應就聲請人合於上開要件之事實，舉
    證以實其說。惟相對人等均迄未具體說明或提出相當事證證
    明，自難認聲請人有消債條例第134條各款所定不免責情事
    ，故聲請人並無消債條例第134條所定不免責事由之存在，
    堪以認定。
五、綜上所述，本件聲請人既經法院為終止清算程序之裁定確定
    ，復無消債條例第133條、第134條所定之不應免責情形存在
    ，揆諸首揭說明，應以裁定聲請人免責，爰裁定如主文。
中　　華　　民　　國　　111 　年　　2 　　月　　9 　　日
                  民事第六庭  法  官  許瑞東
本件正本證明與原本無異。
如不服本裁定應於送達後10日內向本院提出抗告狀，並繳納抗告
費新臺幣1,000 元。
中　　華　　民　　國　　111 　年　　2 　　月　　9 　　日
                              書記官  曾怡婷